【裁判字號】    92,保險簡上,6
【裁判日期】    920930
【裁判案由】    給付保險金
【裁判全文】
臺灣臺北地方法院民事判決      九十二年度保險簡上字第六號
    上  訴  人  太平產物保險股份有限公司
    法定代理人  丁○○
    訴訟代理人  乙○○
    被  上訴人  台中商業銀行股份有限公司員林分行
    法定代理人  丙○○
    訴訟代理人  甲○○
右當事人間請求給付保險金事件，上訴人對於中華民國九十二年三月四日本院臺北簡
易庭九十一年度北保險簡字第二二號第一審判決提起上訴，本院於九十二年八月二十
九日言詞辯論終結，判決如左：
    主      文
上訴駁回。
第二審訴訟費用由上訴人負擔。
    事      實
甲、上訴人方面：
  一、聲明：
    (一)原判決不利於被上訴人部分廢棄。
    (二)右廢棄部分，被上訴人在第一審之訴及其假執行之聲請均駁回。
  二、陳述：除與原宣示判決筆錄記載相同者，茲引用之外，補稱：
    (一)依兩造「消費者貸款信用保險批單」第六條之約定：「‧‧‧被保險人營業單
      位之授信、徵信人員如有故意誤報、漏報或隱匿重要事項，且其誤報、漏報或
      隱匿足以造成本公司損失時，本公司得拒絕理賠‧‧‧」，所謂足以造成本公
      司之損失，應指被上訴人違反徵信作業條件之行為，在客觀上有造成上訴人損
      失之危險時即足當之，並非以上訴人實際上是否受有損害為限，因被上訴人徵
      信時上訴人並未參與，其違反徵信作業條件之行為，已造成上訴人無法估算危
      險發生之機率，破壞保險法上「對價平衡」之概念。其次，被上訴人於無法判
      斷借款人之信用狀況為何之情況下，亦應據實告知上訴人，以供上訴人評估風
      險之高低及核定保費之多寡，故被上訴人違反據實告知之義務時，上訴人亦得
      以此作為拒卻責任之事由，如因被上訴人違反徵信作業條件或違反據實告知之
      義務時，致產生呆帳之損失，此乃可歸責於被上訴人之不誠實行為，亦應由被
      上訴人自行承擔該風險。
    (二)被上訴人於保險契約訂立時交付其製作之「簡易消費貸款作業辦法」予上訴人
      參核，作為其徵信之依據，上訴人亦交付「理賠申請書」予被上訴人，作為上
      訴人事後審核之依據，可知「簡易消費貸款作業辦法」及「理賠申請書」既經
      兩造交換約定，為本件保險契約之構成部分，兩造均受其拘束。是被上訴人須
      依前揭辦法辦理本件貸款，否則其核貸即已違反本件保險批單條款第九條，並
      該當批單第六條、第十一條之情形，上訴人即得拒絕理賠。況被上訴人所應負
      之確實徵信義務，應於被上訴人撥貸前即完成，此乃風險控管之重要原則，於
      前揭簡易消費貸款作業辦法第四條亦有規定，如被上訴人於撥貸前未完成徵信
      工作，即不應撥貸，如被上訴人違約撥貸，應由其自行承擔違約撥貸之風險，
      上訴人不負給付保險金之責。
    (三)被上訴人雖於借款人吳錫山之信用評分表「年資」項目評為八分、「不動產」
      項目評為二十分，然依借款人吳錫山勞工保險卡之記載及其現職單位「三大聯
      合傳播股份有限公司」出具之扣繳憑單，其於八十七年六月始任職於「三大聯
      合傳播股份有限公司」，而借款人吳錫山於八十八年六月三日借款時，其年資
      應未滿一年，正確應評為二分，且借款人吳錫山於借款時有不動產未設定，亦
      無依據或證明文件，顯故意誤報、不實徵信，被上訴人應婉拒其貸款之申請。
      今被上訴人故意為不實之評分而予以撥貸，已違反前揭簡易消費貸款作業辦法
      之約定，縱原審調查有三大聯合傳播股份有限公司、員林地政事務所之回函資
      料在卷可稽，並不足以改變被上訴人於八十八年六月三日違約之事實。
  三、證據：援用原審之立證方法。
乙、被上訴人方面：
  一、聲明：駁回上訴。
  二、陳述：除與原宣示判決筆錄記載相同者，茲引用之外，補稱：
    (一)依兩造「消費者貸款信用保險批單」第六條：「‧‧‧保險人營業單位之受信
      、徵信人員，如有故意誤報、漏報或隱匿重要事項，且其誤報、漏報或隱匿足
      以造成本公司損失時，本公司得拒絕理賠‧‧‧。」之約定，被上訴人須有(1)
      誤報、漏報或隱匿之不實行為、(2)限於故意不實行為、(3)所誤報、漏報或隱匿
      之資料係屬重要事項、(4)致上訴人受有損失、(5)損失與被上訴人之行為間有因
      果關係始該當之，從而被上訴人徵授信人員縱有誤報、漏報或隱匿之不實情形
      ，惟非故意行為，或縱為故意行為而隱匿者非重要事項，或不實行為未造成上
      訴人損失時，上訴人均不得拒絕保險金之給付。
    (二)上訴人雖指稱被上訴人辦理貸款授信時，未依照「簡易消費貸款作業辦法」第
      四條規定徵提資料，及於「簡易消費貸款申請人壽信評分表記審核批示單」所
      為評比有故意不實情事。然查年資項目，徵信當時借款人吳錫山為三大聯合傳
      播股份有限公司職員，到職日為八十三年一月一日，有在職證明書可證，被上
      訴人於徵信時曾就在職證明書與勞工保險卡記載不符部分詢問原委，實因當時
      有線電視系統業者紛紛進行合併，是借款人吳錫山於八十三年一月一日雖非在
      三大聯合傳播股份有限公司任職，惟其當時所任職公司被現任職公司合併，而
      新公司考量其相關經驗，遂連同其之前之工作資歷合併計算，遂有無法核對之
      情形；至不動產項目，依被上訴人所徵提之土地登記謄本，顯示借款人確有未
      於八十九年十二月七日所申請之借款人之土地謄本，顯示借款人確實有一筆未
      經抵押之不動產，被上訴人之徵信並無不實。
  三、證據：援用原審之立證方法。
    理      由
一、本件被上訴人起訴主張吳錫山向其借款新臺幣（下同）三十萬元，利率年息百分
    之十一，借款期間自八十八年六月三日起至九十三年六月三日止，同時向上訴人
    投保「消費者貸款信用保險」契約，以被上訴人為被保險人暨受益人，並繳納保
    費，保險期間自八十八年六月三日十六時起至九十三年六月三日十六時止，嗣吳
    錫山於八十九年九月三日起即滯欠本息，當時貸放本金餘額二十二萬七千六百四
    十五元，經被上訴人取得臺灣彰化地方法院九十年度員簡字第一○三號民事判決
    及確定證明書為執行名義，遂依前揭消費者貸款信用保險契約約定於九十年七月
    十七日填具理賠申請書向上訴人申請理賠，詎上訴人拒絕理賠，爰依前揭契約約
    定起訴，求為命上訴人給付二十二萬四千九百八十六元，及自九十年一月三日起
    至清償日，按年息百分之五計算之利息等語。（原審判決上訴人應給付被上訴人
    二十二萬四千九百八十六元，及自九十年八月一日起至清償日止，按年息百分之
    五計算之利息，而駁回被上訴人其餘之請求。茲上訴人就其敗訴部分，提起上訴
    ；至被上訴人就其敗訴部分，則未提起上訴。）上訴人則以被上訴人辦理吳錫山
    貸款徵信時，未依照「簡易消費貸款作業辦法」第四條規定徵提資料，及於「簡
    易消費貸款申請人壽信評分表記審核批示單」上年資及不動產項目所為評比有故
    意不實情形，其自得依兩造「消費者貸款信用保險批單」第六條之約定拒絕理賠
    等語，資為抗辯。
二、被上訴人起訴主張吳錫山向其借款三十萬元，利率年息百分之十一，借款期間自
    八十八年六月三日起至九十三年六月三日止，同時向上訴人投保「消費者貸款信
    用保險」契約，以被上訴人為被保險人暨受益人，並繳納保費，保險期間自八十
    八年六月三日十六時起至九十三年六月三日十六時止，嗣吳錫山於八十九年九月
    三日起即滯欠本息，當時貸放本金餘額二十二萬七千六百四十五元，經被上訴人
    取得臺灣彰化地方法院九十年度員簡字第一○三號民事判決及確定證明書為執行
    名義，遂依前揭消費者貸款信用保險契約約定於九十年七月十七日填具理賠申請
    書向上訴人申請理賠之事實，業據其提出消費者貸款信用保險保險單、保險證、
    基本條款、批單、臺灣彰化地方法院員林簡易庭九十年度員簡字第一○三號民事
    判決暨確定證明書（以上見本院九十年度促字第四八一七六號支付命令卷宗）、
    理賠申請書（見原審卷第六三頁）各一件為證，復為上訴人所不爭執，自堪信為
    真實。
三、本件經依民事訴訟法第二百七十條之一第一項第三款規定，整理並協議簡化爭點
    後，兩造同意僅就言詞辯論時所陳述之事實及主張之法律關係為論斷（見本院九
    十二年七月二十一日準備程序筆錄、九十二年八月二十九日言詞辯論筆錄），即
    被上訴人製作申請人授信評分表有無故意誤報、漏報、隱匿重要事項之行為？上
    訴人得否拒絕理賠？爰將本院得心證之理由分敘如下：
    (一)按要保人故意隱匿，或因過失遺漏，或為不實之說明，足以變更或減少保險人
      對於危險之估計者，保險人得解除契約；其於危險發生後亦同；但要保人證明
      危險之發生未基於其說明或未說明之事實時，不在此限，保險法第六十四條第
      二項定有明文，必要保人有「故意隱匿」、「過失遺漏」、「不實說明」之行
      為，且「足以」變更或減少保險人對於危險之估計，被保險人始得解除契約，
      且嗣後危險之發生，若非基於要保人之說明或不說明之事實所致者，保險人亦
      不得解除契約，因前揭規定之最終目的乃在於追求保險制度中「對價平衡」及
      「誠實信用」基本原則之實現，故若要保人或被保險人因故意違反據實說明義
      務，且違反據實說明義務之結果足以「影響」到整體危險之估計時，則保險人
      自得拒絕理賠。反之，要保人或被保險人雖具有違反誠信原則之事實，但此事
      實並未對保險事故之發生具有任何影響時，因對價平衡未受到破壞，則保險人
      仍應負理賠責任。本件兩造所簽訂之保險批單第六條：「本保險單一般事項第
      六條修訂為：被保險人營業單位授信、徵信人員，如有故意誤報、漏報或隱匿
      重要事項，且其誤報漏報或隱匿足以造成本公司損失時，本公司得拒絕理賠，
      如已受理賠者得請求被保險人返還已賠償之金額，惟營業單位及受雇人之徵信
      人員已依授信、徵信一般作業準則辦理，仍遭借款人蒙蔽、欺騙等而有上述情
      形者，不在此限。」，亦明白約定必被上訴人人員有「故意誤報、漏報或隱匿
      重要事項」之行為，「足以」造成上訴人損失時，上訴人方得拒絕理賠，甚至
      約定，若被上訴人之徵信人員已依授信、徵信一般作業準則辦理，仍遭借款人
      蒙蔽、欺騙時，仍得請求理賠，核此即係前揭保險法第六十四條第二項精神之
      表現。
    (二)上訴人辯稱被上訴人人員辦理吳錫山貸款徵信時，未依照簡易消費貸款作業辦
      法第四條規定徵提資料，及於簡易消費貸款申請人壽信評分表記審核批示單上
      年資及不動產項目所為評比有故意不實情事而影響其對於保險風險之評估云云
      ，為被上訴人所否認，上訴人即應就此一利己事實負舉證責任。查有關本件簡
      易消費貸款申請人壽信評分表記審核批示單上年資項目，依簡易消費貸款作業
      辦法第四條第一項第三款第三目規定，借款人須檢附經營事業或服務單位證明
      文件（須列職稱），如服務證等，是被上訴人依借款人吳錫山所提出三大聯合
      傳播股份有限公司在職證明書、勞工保險卡及其八十七年度各類所得扣繳暨免
      扣繳憑單作為核算年資之依據，與前揭作業辦法規定並無不合。而依三大聯合
      傳播股份有限公司在職證明書之記載，借款人吳錫山於被上訴人徵信時係擔任
      該公司營運處組員，於八十三年一月一日到職，雖與八十七年度各類所得扣繳
      暨免扣繳憑單之記載有不符，即自八十七年六月起吳錫山之薪資所得始由三大
      聯合傳播股份有限公司支付，然被上訴人主張徵信當時曾詢問，據告知係公司
      合併所致，復經原審向三大聯合傳播股份有限公司函詢吳錫山之年資，經該公
      司函覆自八十三年一月一日起至八十九年一月三十一日止共六年，有該公司九
      十二年一月二十四日三大聯第○○一號函（見原審卷第七六頁）在卷可稽，是
      被上訴人徵信人員對借款人吳錫山年資部分之評分並無不實。至有關本件簡易
      消費貸款申請人壽信評分表記審核批示單上不動產項目，被上訴人徵信人員以
      借款人吳錫山有不動產未設定評定為二十分，固僅留存地價稅稅額繳款書，惟
      其確實有不動產無抵押權設定登記，亦經原審向彰化縣員林地政事務所函查屬
      實（見原審卷第七○頁），並不影響被上訴人徵信人員對借款人此部分之評等
      ，尚難據此為被上訴人有徵信上故意誤報、漏報或隱匿重要事項之情形。
四、綜上所述，上訴人主張被上訴人對於借款人之年資及不動產有徵信不實之行為致
    影響上訴人對於保險費率及風險之評估，其自得依兩造消費者貸款信用保險批單
    第六條之約定拒絕理賠云云，洵無足採。從而，被上訴人依消費者貸款信用保險
    契約之約定，請求上訴人給付二十二萬四千九百八十六元及自提出理賠申請後二
    星期即九十年八月一日起至清償日止按年息百分之五計算之利息，為有理由，應
    予准許。原審判命上訴人應如數給付被上訴人，並宣告假執行，於法並無不合。
    上訴意旨指摘原判決此部分不當，求予廢棄改判，為無理由，應予駁回。
五、據上論結，本件上訴為無理由，依民事訴訟法第四百三十六條之一第三項、第四
    百四十九條第一項、第七十八條，判決如主文。
中      華      民      國    九十二    年      九      月      三十    日
                                  民事第一庭審判長法      官  陳邦豪
                                                  法      官  蔡惠如
                                                  法      官  陳盈如
右正本係照原本作成
本判決不得上訴。
中      華      民      國    九十二    年      九      月      三十    日
                                                  法院書記官  高秋芬


司法院資訊處製作；財團法人民間司法改革基金會備份。
